ACORDAO-COMPLETO-2439103

ACÓRDÃO 1706/2021 ATA 3/2021 - SEGUNDA CÂMARA

VISTOS, relatados e discutidos estes autos de tomada de contas especial instaurada pela Caixa Econômica Federal, em desfavor de seu ex-empregado, Sr. Adriano Braz de Oliveira, em razão de irregularidades na operacionalização e remuneração de contratos imobiliários realizados com o Correspondente CAIXA Aqui Negocial (CCAN) , a empresa M.A. Corbani Assessoria e Consultoria,
ACORDAM os Ministros do Tribunal de Contas da União, reunidos em Sessão da Segunda Câmara, diante das razões expostas pelo Relator, em:	
9.1. rejeitar as alegações de defesa apresentadas pelo Sr. Adriano Braz de Oliveira (CPF XXX.609.139-XX) e pela empresa M.A. Corbani Assessoria e Consultoria (CNPJ 12.941.261/0001-95) ;
9.2. julgar irregulares, nos termos dos arts. 1º, inciso I, 16, inciso III, alínea "c", da Lei 8.443/1992, c/c os arts. 19 e 23, inciso III, da mesma Lei, e com os arts. 1º, inciso I, 209, incisos II e III, 210 e 214, inciso III, do Regimento Interno/TCU, as contas de Adriano Braz de Oliveira (CPF XXX.609.139-XX) e M.A. Corbani Assessoria e Consultoria (CNPJ 12.941.261/0001-95) , condenando-os, solidariamente, ao pagamento das importâncias a seguir especificadas, atualizadas monetariamente e acrescida dos juros de mora a partir da data discriminada até a data da efetiva quitação do débito, abatendo-se na oportunidade as quantias eventualmente ressarcidas, fixando-lhe o prazo de quinze dias, para que comprove, perante o Tribunal, o recolhimento das referidas quantias aos cofres da Caixa Econômica Federal, nos termos do art. 23, inciso III, alínea "a", da citada lei, c/c o art. 214, inciso III, alínea "a", do Regimento Interno;
	Débito solidário: 
	Data
	Valor (R$) 

	22/01/2013
	100.085,92

	Valor atualizado até 12/9/2020, com juros: R$ 168.242,42
9.3. aplicar aos responsáveis Adriano Braz de Oliveira (CPF XXX.609.139-XX) e M.A. Corbani Assessoria e Consultoria (CNPJ 12.941.261/0001-95) , individualmente, a multa prevista no art. 57, da Lei 8.443/1992, c/c o art. 267, do RI/TCU, no valor de R$ 30.000,00 (trinta mil reais) fixando-lhes o prazo de quinze dias, a contar da notificação, para que comprovem, perante o Tribunal (art. 214, inciso III, alínea "a", do Regimento Interno do TCU) , o recolhimento da dívida aos cofres do Tesouro Nacional, atualizada monetariamente desde a data do presente acórdão até a do efetivo recolhimento, se paga após o vencimento, na forma da legislação em vigor;
9.4. autorizar, desde logo, a cobrança judicial das dívidas, caso não atendida a notificação, na forma do disposto no art. 28, inciso II, da Lei 8.443/1992;
9.5. autorizar também, desde logo, se requerido, com fundamento no art. 26, inciso I, da Lei 8.443/1992, c/c o art. 217, §§ 1º e 2º, do Regimento Interno, o parcelamento das dívidas em até 36 parcelas, incidindo, sobre cada parcela, corrigida monetariamente, os correspondentes acréscimos legais, fixando-lhes o prazo de quinze dias, a contar do recebimento da notificação, para comprovar, perante o Tribunal, o recolhimento da primeira parcela, e de trinta dias, a contar da parcela anterior, para comprovar o recolhimento das demais parcelas, devendo incidir, sobre cada valor mensal, atualizado monetariamente, os juros de mora devidos, no caso do débito, na forma prevista na legislação em vigor, alertando os responsáveis que a falta de comprovação do recolhimento de qualquer parcela importará o vencimento antecipado do saldo devedor, nos termos do § 2º do art. 217 do Regimento Interno deste Tribunal;
9.6. enviar cópia do presente Acórdão à Procuradoria da República no Estado do Paraná, nos termos do § 3º do art. 16 da Lei 8.443/1992, c/c o § 7º do art. 209 do Regimento Interno do TCU, para adoção das medidas cabíveis, informando-lhe que a presente deliberação, acompanhada do Relatório e do Voto que a fundamenta, está disponível para a consulta no endereço www.tcu.gov.br/acordaos.; e
9.7. enviar cópia do presente Acórdão à Caixa Econômica Federal e aos responsáveis, para ciência, informando-lhes que a presente deliberação, acompanhada do Relatório e do Voto que a fundamenta, está disponível para a consulta no endereço www.tcu.gov.br/acordaos.

Tomada de Contas Especial instaurada pela Caixa Econômica Federal, em decorrência do prejuízo causado à Administração Pública por empregado público, decorrente de irregularidades na operacionalização e remuneração de contratos habitacionais.

Segunda Câmara

Caixa Econômica Federal - Caixa.

3. Responsáveis: Adriano Braz de Oliveira (CPF XXX.609.139-XX) e M.A. Corbani Assessoria e Consultoria (CNPJ 12.941.261/0001-95).

13.1. Ministros presentes: Augusto Nardes (na Presidência), Aroldo Cedraz e Raimundo Carreiro (Relator).
13.2. Ministro-Substituto convocado: Marcos Bemquerer Costa.

PRU-4

M A CORBANI ASSESSORIA E CONSULTORIA - ME

RAIMUNDO CARREIRO

Adoto como Relatório, a instrução feita no âmbito da Secretaria de Controle Externo de Tomada de Contas Especial (peça 59) , a qual obteve a concordância dos dirigentes da Unidade Técnica (peças 60 e 61) , verbis:
INTRODUÇÃO
	Cuidam os autos de tomada de contas especial instaurada pela Caixa Econômica Federal, em desfavor do Sr. Adriano Braz de Oliveira (CPF XXX.609.139-XX) , ex-empregado, em razão de irregularidades na operacionalização e remuneração de contratos imobiliários realizados com o Correspondente CAIXA Aqui Negocial (CCAN) M.A. Corbani Assessoria e Consultoria, ocorridas no âmbito da Agência Francisco Derosso/PR.
HISTÓRICO
2.	O Relatório Conclusivo da Comissão Apuradora de Processo Disciplinar e Civil (PR.3322.2012.A.000221) , de 29/11/2012 (Peça 1, p. 19-35) , concluiu que o empregado Adriano Braz de Oliveira, adotou procedimentos que favoreceram o correspondente M.A. Corbani Assessoria e Consultoria no recebimento de remunerações indevidas. Houve, ainda, benefícios a parentes do empregado, com a adoção de parâmetros vantajosos na contratação de financiamentos, e o próprio arrolado, com a utilização de artifício para propiciar o financiamento de imóvel de sua propriedade.
3.	Conforme planilha constante da peça 2, p. 46-48, indicou-se que a empresa M.A. Corbani Assessoria e Consultoria recebeu indevidamente o valor de R$ 108.285,00:
	Origem dos Débitos
	Data
	Valor (R$) 

	Remuneração indevida ao CCAN M.A. Assessoria e Consultoria
	22/01/2013
	  108.285,00 

4.	O Relatório Conclusivo Complementar da Comissão Apuradora de Processo Disciplinar e Civil (PR.3322.2012.A.000221) , de 14/1/2013 (peça 1, p. 38-41) , ratificou a conclusão do Relatório Conclusivo da Comissão Apuradora de Processo Disciplinar e Civil (PR.3322.2012.A.000221) , de 29/11/2012 (Peça 1, p. 19-35) .
5.	Foi emitida notificação ao Sr. Adriano Braz de Oliveira, em 16/5/2013 (Peça 2, p. 50) , correspondência enviada para a Agência Batel, e Ofício 84/2016/SR Curitiba Oeste/PR, de 15/7/2016 (Peça 2, p. 51) .
6.	A Ficha Síntese (Peça 2, p. 67) aponta como origem do débito "Irregularidades na remuneração e operacionalização de contratos habitacionais do convênio do Correspondente CAIXA Aqui M.A. Corbani Assessoria e Consultoria".
7.	A Ficha Síntese também indica que há cobrança judicial do débito: "PROVIDENCIAS JURIDICAS - Cobrança judicial do débito em andamento no Tribunal Regional Federal da 4ª Região, sob o nº 50301 50-22.2013.4.04.7000.
8.	Os fatos então apurados foram comunicados à Polícia Federal por meio do Ofício n° 013/2013 SR/Curitiba Oeste/PR, de 25/1/2013 (peça 1, p. 86; peça 2, p. 1-2) , em Noticia Crime 08385.001473/2013-91, tendo o Departamento de Polícia Federal em Curitiba/PR instaurado o Inquérito Policial IPL 0273/2013 SR/DPF/PR.
9.	O Relatório do Tomador de Contas 16/2016, de 27/12/2016 (peça 2, p. 68-71) , concluiu que o Sr. Adriano Braz de Oliveira, ex-empregado, encontra-se em débito, pelas irregularidades cometidas, no valor original total de R$ 108.285,00.
10.	Já no âmbito deste TCU, a instrução inicial (peça 4) propôs, com anuência do Secretário, a citação do Sr. Adriano Braz de Oliveira, em decorrência de irregularidades na operacionalização e remuneração de contratos habitacionais oriundos do convênio de prestação de serviços com o CCAN M.A. Corbani Assessoria e Consultoria (CNPJ 12.941.261/ 0001-95) , no âmbito da Agência Francisco Derosso/PR, com a adoção de procedimentos que favoreceram a mencionada Correspondente, com o pagamento indevido por serviços que não poderiam ter sido remunerados, mediante a utilização de parâmetros vantajosos na contratação de financiamentos, e ainda, por ter proporcionado vantagem indevida em  negociações com imóveis de seus familiares e de sua propriedade.
11.	Todavia, conforme despacho de peça 7, o Ministro-Relator determinou que também fosse citado o CCAN M.A. Corbani Assessoria e Consultoria (CNPJ 12.941.261/ 0001-95) pelas mesmas irregularidades.
realizar a citação solidária do Sr. Adriano Braz de Oliveira (CPF: XXX.609.139-XX) , ex-funcionário da Caixa Econômica Federal, e da Correspondente CAIXA Aqui Negocial M.A. Corbani Assessoria e Consultoria (CNPJ 12.941.261/ 0001-95) , para que, no prazo de quinze dias, apresentem alegações de defesa e/ou recolham solidariamente aos cofres da Caixa Econômica Federal a quantia abaixo indicada, atualizada monetariamente a partir da respectiva data até o efetivo recolhimento, na forma da legislação em vigor, em decorrência de irregularidades na operacionalização e remuneração de contratos habitacionais oriundos do convênio de prestação de serviços com a Correspondente CAIXA Aqui Negocial M.A. Corbani Assessoria e Consultoria  (CNPJ 12.941.261/ 0001-95) , no âmbito da Agência Francisco Derosso/PR, com a adoção de procedimentos que favoreceram a mencionada Correspondente, com o pagamento indevido por serviços que não poderiam ter sido remunerados, mediante a utilização de parâmetros vantajosos na contratação de financiamentos, e ainda, por ter proporcionado vantagem indevida em negociações com imóveis:
12.	Dando cumprimento ao despacho do Relator os responsáveis foram citados, o Sr. Adriano Braz de Oliveira, por meio do Ofício 0601/2018, de 5/5/2018 (peça 11) , AR em 20/7/2018 (peça 12) ; a Correspondente CAIXA Aqui Negocial M.A. Corbani Assessoria e Consultoria, por meio do Ofício 0600/2018, de 5/7/2018 (peça 10) , AR em 20/7/2018 (peça 13) .
13.	Regularmente citado, o Sr. Adriano Braz de Oliveira apresentou alegações de defesa juntadas às peças 15 a 27.
14.	Também regularmente citada, a Correspondente CAIXA Aqui Negocial M.A. Corbani Assessoria e Consultoria, apresentou alegações de defesa juntadas às peças 28 a 32.
15.	As alegações prestadas foram objeto de exame por esta Secretaria (peça 36-38) , vazado nos seguintes termos:
EXAME TÉCNICO
15.	De início, para melhor caracterização das irregularidades que resultaram no débito imputado cabe trazer informações que constam do Relatório Conclusivo da Comissão Apuradora de Processo Disciplinar e Civil (PR.3322.2012.A.000221) , de 29/11/2012 (Peça 1, p. 19-35) . Especialmente nos seus itens 7.3.1 a 7.3.1.2, está descrito que foram encontradas 127 ocorrências, divididas nos seguintes grupos, cujo débito está descrito planilha constante da Peça 2, p. 46-48:
- 33 ocorrências em que os processos foram encaminhados pelo CCAN M.A. Corbani Assessoria e Consultoria e que os mutuários possuem Renda Informal;
- 30 ocorrências em que os processos foram encaminhados por outro CCAN, dos quais 26 mutuárias com Renda Informal;
- 52 ocorrências em que os processos não possuem identificação de nenhum CCAN, dos quais 34 mutuários com Renda Informal;
- 05 ocorrências em que os processos se referem a operações de Crédito Aporte Caixa;
- 03 ocorrências em que os processos se referem a operações envolvendo imóveis adjudicados da Caixa;
- 04 ocorrências em que os processos se referem a contratações de operações com parentes do empregado Adriano Braz de Oliveira com a utilização de renda informal.
DAS ALEGAÇÕES DE DEFESA
ALEGAÇÕES DE DEFESA DO SR. ADRIANO BRAZ DE OLIVEIRA (peças 15 a 27) 
Argumento
16.	Alega que "utilização de Manuais Normativos Internos não vigentes à época dos fatos.
16.1.	Aduz que "a principal alegação no Processo Administrativo é a de que o Correspondente M.A. Corbani teria sido remunerado por contratos habitacionais devido à adoção de procedimentos que favoreceram o mencionado Correspondente, com o pagamento indevido por serviços que não poderiam ter sido remunerados. Ou seja, remunerar o Correspondente por financiamentos onde o cliente apresentava renda informal".
16.2.	Destaca que "a Comissão apuradora do Processo disciplinar no item 7.2.1.1 do Relatório Conclusivo (peça 1, p. 21) alegou que o Correspondente M.A. Corbani estava cadastrado no Modelo Diferenciado de atuação, e que assim não poderia intermediar contratos onde o cliente apresentava renda informal".
16.3.	Destaca também que "para fundamentar esta alegação, a Comissão apuradora do PAD utilizou de forma equivocada no item 7.2.1 do Relatório Conclusivo, o Manual Normativo OR 058 038 itens 3.5.1.8.2 e 3.5.1.8.4 (Documento em anexo - OR 058 038) , que tinha sua vigência a partir de 09/02/2011".
16.4.	Informa que "a Comissão apuradora utilizou o Manual Normativo OR 058 038 vigente a partir de 09/02/2011 (Documento em anexo - OR 058 038) devido ao contrato de prestação de serviço estabelecido entre a Caixa Econômica Federal e o Correspondente M.A. Corbani, que fora apresentado no Processo Disciplinar e Civil (Documento em anexo - Contrato 10fevereiro2011) ter sido assinado em 10/02/2011".
16.5.	Ocorre, como aduz, "que o item 7.3 também do Relatório Conclusivo (Peça 1.TCE - Inicial - Página 21) demonstra que o Correspondente M A Corbani foi cadastrado em 04/02/2011 corroborado através da tela de cadastramento no Sistema da CEF (Peça 1.TCE - Inicial - Página 18) ".
7.3 Com a utilização do SIFOB - Sistema de Formação de Bases do SIACI, mês base SET 2012, selecionamos para análise, as contratações vinculadas ao Correspondente Bancário 36787-7 - M A Corbani Assessoria e Consultoria, desde a data de seu cadastramento na Caixa (04/02/2011) , resultando em 217 processos.
16.6.	Dessa forma, alega, "o correto seria a Comissão apuradora do PAD utilizar o Manual Normativo OR 058 037 vigente até 08/02/2011 (Documento em anexo) que também estabelecia dois modelos de atuação do correspondente, conforme segue:
3.5.1.8.2 O Correspondente CAIXA AQUI opera com apenas um dos modelos disponíveis para o Crédito Imobiliário: Modelo Simplificado do Crédito Imobiliário: Neste modelo o Correspondente recepciona e entrega propostas no Ponto de Atendimento que, após o comparecimento do cliente na Agência, efetua todos os procedimentos de concessão, conforme item 4.13.5, e faz jus a uma remuneração fixa de R$ 15,00, conforme ANEXO IV;
Modelo Diferenciado de Crédito Imobiliário: Neste Modelo o Correspondente CAIXA AQUI efetua 54% dos procedimentos de concessão sem a obrigatoriedade do cliente comparecer à Agência da CAIXA para a contratação das operações, conforme orienta o CO292, e faz jus a uma remuneração percentual variável, de acordo com o ANEXO IV.
16.7.	Assim, conclui que, devido ao cadastramento do Correspondente M.A. Corbani ter sido efetuado em 04/02/2011, deveria ser esta a data considerada para a definição do modelo de atuação, e não a data constante no contrato físico.
16.8.	Acrescenta que "o contrato de prestação de serviço estabelecido entre a Caixa Econômica Federal e o Correspondente M.A. Corbani não indica em nenhuma das cláusulas, em qual modelo de atuação o Corresponde irá atuar (Documentos em anexo - Contrato 10fevereiro2011 e Anexo Contrato; (Contrato 20agosto2012 ) ".
16.9.	Sendo assim, alega, "somente é possível identificar em qual Modelo de atuação o Correspondente M.A. Corbani foi cadastrado, analisando os extratos de remuneração deste Correspondente.
16.10.	Para efeito de comprovação de que a correspondente foi cadastrada no Modelo Simplificado de atuação, traz um caso de transação, entanto sem dizer a data em teria ocorrido (peça 15, p. 5) 
16.11.	Alega que "diferentemente do que foi afirmado no item 7.2.1.1 do Relatório Conclusivo do Processo Administrativo".
7.2.1.1 O CCAN - Correspondente Caixa Aqui Negocial, M.A. Corbani Assessoria e Consultoria, estava cadastrado no modelo Diferenciado e, dessa forma, não lhe era permitido efetuar contratações para clientes do Crédito Imobiliário com renda informal.
16.12.	Todavia, alega, que "para que o Correspondente M.A. Corbani fosse cadastrado no Modelo Diferenciado, exigia-se a assinatura previa do Termo Aditivo MO 33380, documento este não apresentado no Processo Disciplinar para a confirmação da possível alteração do modelo de atuação".
16.13.	A seguir, traz diversas aduções utilizando como referência o Manual Normativo OR 058 037, o qual estaria vigente à época do seu cadastramento e que por isso mesmo estaria cadastrada no Modelo Simplificado de atuação (peça 5, p. 6-7) , concluindo que "assim é possível esclarecer que o Modelo Simplificado de atuação não deixou de existir com a publicação do Manual Normativo OR 058 038, apenas não houve mais contratações de Correspondentes neste Modelo. E os novos Correspondentes seriam cadastrados no Modelo Automatizado, e os que assinassem o termo aditivo MO 33380 seriam cadastrados no Modelo Diferenciado".
Análise
17.	Basicamente, as alegações são no sentido que o normativo utilizado pela Caixa para imputar-lhe responsabilidade não está correto. Segundo o responsável, a Caixa utilizou o MN OR 058 038 - Correspondente Caixa Aqui Negocial, vigente a partir de 09/02/2011, o qual estabelecia dois modelos de atuação: Diferenciado e Automatizado.
17.1.	Sendo assim, conforme, consignado no Relatório Conclusivo da Comissão Apuradora de Processo Disciplinar e Civil (Peça 1, p. 19-35) , O CCAN - Correspondente Caixa Aqui Negocial M.A.  Corbani Assessoria e Consultoria estava cadastrado no modelo Diferenciado e, dessa forma, não lhe era permitido efetuar contratações para clientes do Crédito Imobiliário com renda informal.
17.2.	O responsável alega que o normativo a ser aplicado ao seu caso é o Manual Normativo OR 058 037 vigente até 08/02/2011, pois o seu cadastro teria ocorrido em data anterior, no caso em 4/2/2011, no qual estaria cadastrado no Modelo Simplificado, de modo que poderia efetuar contratações para clientes do Crédito Imobiliário com renda informal.
17.3.	Tais alegações não procedem, mesmo considerando o seu cadastro como sendo anterior ao início da vigência MN OR 058 038 - Correspondente Caixa Aqui Negocial, vigente a partir de 09/02/2011, pois o seu contrato foi assinado em 10/02/2011, conforme o próprio responsável traz em suas alegações. O contrato assinado em data posterior supre a data do seu cadastro antigo, pois não faz sentido que esteja contratado no contexto de um normativo e tenha atuação com base em outro normativo somente porque teve cadastro em data anterior. O novo contrato estabelece automaticamente um novo cadastro, agora com as regras do normativo vigente.
17.4.	Também não procede suas alegações de que pelo fato de o novo contrato não estabelecer explicitamente em qual modelo estaria inserida a correspondente, deveria valer o modelo vigente na data do seu cadastro e que o seu cadastro somente poderia ser modificado com assinatura de um termo aditivo modificando-o. Isto porque, conforme dito acima, a assinatura de um contrato inserido em novas regras no contexto de um novo normativo, automaticamente o enquadra em modelo correspondente às regras do normativo vigente.
17.5.	Dessa forma, não devem ser acolhidas suas alegações defesa quanto a este argumento.
Argumento
18.	Falta de documentação que comprovem as alegações apresentadas.
18.1.	Alega que "não foi comprovado durante o Processo Administrativo o pagamento das supostas remunerações indevidas ao Correspondente M.A. Corbani, não sendo apresentados documentos que comprovem o pagamento destas remunerações. Que segundo a Caixa Econômica Federal, foi apurado no Processo Disciplinar o pagamento indevido de R$ 108.285,00 a este Correspondente.
18.2.	Assevera que "para comprovar os pagamentos que teriam sido efetuados ao Correspondente M.A. Corbani, a Caixa Econômica Federal teria que apresentar durante o Processo Disciplinar a tela de consulta de remunerações das propostas efetivadas, como disposto no Manual Normativo OR 058 no item 4.13.13".
Análise
19.	Não procedem essas alegações, posto que o Relatório Conclusivo da Comissão Apuradora de Processo Disciplinar e Civil (Peça 1, p. 19-35) , foi baseado em diversas provas documentais e testemunhais, conforme consta da peça 1, p. 20-21, no qual o responsável foi ouvido, a exemplo do que consta à peça 1, p. 24.
Argumento
20.	Não acatamento de provas da defesa, e ao mesmo tempo fundamentação em meras suposições da Comissão apuradora do PAD.
20.1.	Alega que houve "contratos Habitacionais que supostamente geraram a remuneração indevida ao Correspondente M A Corbani".
20.2.	Assevera que "foi apresentado no Recurso da decisão CDR/CT 06/2013 uma relação de contratos habitacionais (Peça 1.TCE - Inicial - Páginas 74) onde os clientes apresentaram renda formal, e a Comissão apuradora do PAD inadvertidamente considerou as rendas apresentadas como se fossem informais, contrariando o contido nos Manuais Normativos da CEF".
20.3.	Aduz que "há outros casos em descritos na sequência da Página 74 da Peça 1. TCE - Inicial, não houve remuneração ao Correspondente".
20.4.	Informa que segue "em anexo segue os documentos destes processos habitacionais para a comprovação do equívoco da Comissão apuradora do PAD" (peça 23) .
20.5.	Alega que se trata de "suposições da Comissão apuradora do PAD de que Magali Hesser, cunhada do funcionário Adriano, administrava o Correspondente M.A. Corbani.
20.6.	Isto porque "para que Magali Hesser Veiga pudesse representar a empresa M.A. Corbani perante a Caixa Econômica Federal, o proprietário da empresa outorgou Procuração em 22/09/2012 conforme consta no item 7.4.1.2 do Relatório Conclusivo do Processo Disciplinar e Civil (Peça 1.TCE - Inicial - Páginas 25) .
20.7.	Prossegue afirmando que "analisando a planilha que consta no ANEXO I do Processo Disciplinar - Página 155 (Documento em anexo - Anexo I Processo Disciplinar) é possível verificar que o réu operacionalizou o último contrato na agência Francisco Derosso em 17/09/2012, ou seja, dias antes de Magali Hesser Veiga tornar-se representante da Empresa M A Corbani".
Análise
21.	O responsável refere-se a recurso apresentado ao Conselho Disciplinar da Matriz contra a Decisão de sua demissão (Peça 1, p. 72-84) , cuja decisão consta da peça 1, p. 85, em que foi mantida a decisão em primeira instância, em razão de que "o empregado não apresentou razões de fato e de direito que possibilitem a reforma da decisão de 1ª instância. O empregado Adriano Braz de Oliveira efetuou sustentação oral de defesa, que foi gravada em CD e anexada aos autos".
21.1.	As informações trazidas na peça 23 constam de cópias de contratos de compra e venda e fichas utilizadas internamente e também constam da peça 1, p.74-76. Conveniente destacar que tais informações foram consideradas pelo Conselho Disciplinar da Matriz, que decidiu por manter a pena de demissão (peça 1, p. 85) .
21.2.	Não obstante, na sua defesa apresentada em 2ª instância constam diversos contratos que, a princípio, demonstram que foram lançados pela Caixa alguns débitos, que, a nosso ver, são indevidos, os quais sintetizamos no quadro seguinte (peça 1, p. 74-76) . Os débitos são indevidos porque os contratos referem-se a clientes que possuíam renda formal e, portanto, eram passíveis de serem executados pela Empresa M.A. Corbani.  Cumpre informar que na sua decisão o Conselho Disciplinar da Matriz não entrou especificamente no mérito desses contratos, apenas considerou que suas alegações não foram suficientes para afastar a pena de demissão.
	Contratos
	Valor

	Peça 1, p. 74-75
	11.463,34

	Peça 1, p. 75
	3.013,60

	Peça 1, p. 75
	511,80

	Peça 1, p. 75
	490,20

	Peça1, p. 76
	1.256,00

	Peça1, p. 76
	1.985,00

	Peça1, p. 76
	16.674,69

	TOTAL
	35.394,63

21.3.	Dessa forma, devem ser acolhidas as alegações de defesa quanto aos argumentos descritos nos subitens 19.1 a 19.4, devendo esse valor de R$ 35.394,63 ser deduzido do débito.
21.4.	Quanto aos argumentos descritos nos subitens 19.5 a 19.7, estes não devem ser acolhidos, isto porque foi comprovada "a existência de relacionamento entre o empregado Adriano Braz de Oliveira e a empresa M.A. Corbani Assessoria e Consultoria, o qual extrapola a atuação desse empregado diante das suas competências na Caixa, conforme consta da peça 1, p. 25".
21.4.1.	Foi constatado "que a referida empresa mantém convenio CCAN código 00036787-7, o qual foi cadastrado no dia 04/02/2011, sendo de responsabilidade de Marcos Aurélio Corbani, CNPJ 12.941.261/0001-95, e endereço: Rua Vereador Aurelino Mader Gonçalves, nº . 760, Xaxim, Curitiba, PR".
21.4.2.	"Também se constatou que conforme cópias de documentos às fls. 11, 16 e 19 do Anexo 1, o endereço do correspondente é o mesmo de Marilene Veiga, de Hamilton Ricardo Veiga e de Norton Luiz Veiga, os quais são, respectivamente, mãe, irmão e tio de Ketlin Helena Veiga de Oliveira, esposa do empregado Adriano Braz de Oliveira".
21.4.3.	"Consta cópia de procuração, datada de 22/09/2012, fls. 21 do Anexo 1, pela qual Marcos Aurélio Corbani delega poderes a Magali Hesser Veiga, para representá-lo em transações da empresa M.A. Corbani Assessoria e Consultoria".
21.4.4.	"Consta também cartão de visita em nome de Norton Luiz Veiga e de Magali Hesser, fls. 06 do Anexo 1, como representantes da empresa M.A. Corbani Assessoria eConsultoria".
21.4.5.	"De acordo com cópias de documentos anexados ao processo, fls. 06 a 20 do Anexo 1, observamos que Norton Luiz Veiga e Magali Hesser são, respectivamente, tio e cunhada de Ketlin Helena Veiga de Oliveira, esposa do empregado arrolado"	.
Argumento
22.	"Não comprovação de que os processos habitacionais do PAD tenham de fato sido operacionalizados pelo funcionário Adriano".
22.1.	"O relatório enviado pela CEF por solicitação do Perito Judicial na Ação de cobrança nº 5030150-22.2013.4.04.7000 que corre na 6ª Vara Federal de Curitiba-PR, para comprovação dos pagamentos das remunerações dos contratos intermediados pelo Correspondente M A Corbani, o qual foi atendido no Evento 195 OUTROS 14. (Documento em anexo - Relatório CEF Remunerações) ".
22.2.	"Este documento traz todas as operações efetuadas pelo Correspondente M A Corbani, com os valores das remunerações e a matrícula do funcionário responsável pelo cadastramento da operação. Percebe-se que não consta em nenhuma das operações de financiamento habitacional a matrícula do responsável pela inclusão do contrato no sistema da Caixa".
22.3.	"Foram levados em conta somente os relatórios das avaliações de créditos dos clientes. Devido ao fato de todas as avaliações de crédito constar a matrícula C095024- de Adriano Braz de Oliveira. Sendo que não necessariamente o funcionário que efetuou a aprovação do crédito tenha incluído o contrato no sistema habitacional e consequentemente incluído o Código do Correspondente onde posteriormente tenha gerado a remuneração.
22.4.	"Desta forma não poderia ter comprovado que os contratos habitacionais do Correspondente M A Corbani tenham sido operacionalizados pelo funcionário Adriano".
Análise
23.	Tais informações apresentadas pela Caixa visava a resposta a solicitação judicial, que optou por enviar apenas os relatórios das avaliações de créditos dos clientes, todavia, isto não significa necessariamente que a Caixa tenha, de forma proposital, omitido informações que continham a matrícula do empregado. Veja que a solicitação judicial se referia apenas a comprovação dos pagamentos das remunerações dos contratos intermediados pelo Correspondente M A Corbani e a Caixa entendeu que os relatórios das avaliações de créditos dos clientes satisfaziam a solicitação (peça 15, p. 11) .
23.1.	Ademais, não se deve deixar de considerar que todo o processo de apuração da responsabilidade do empregado baseou-se em inúmeras provas documentais, bem como provas testemunhais, conforme já dito.
23.2	Dessa forma, não devem ser acolhidas as alegações quanto a esse argumento.
Argumento
24.	Do pedido.
24.1.	"Conforme esclarecido nas alegações, o Correspondente M A Corbani poderia contratar operações onde o cliente apresentava renda informal".
24.2.	"Assim, não houve a adoção de procedimentos que favoreceram o citado Correspondente, o que ocorreu foi um equívoco na definição do Modelo de atuação que estava cadastrado o Correspondente M A Corbani".
24.3.	"Devido ao fato da Comissão apuradora do Processo Administrativo não verificar corretamente a data de cadastramento deste Correspondente e assim utilizar o Manual Normativo vigente nesta data".
24.4.	Desta forma, peço que não seja levada em conta a decisão do Processo Administrativo, por este ter sido totalmente falho, não representando a verdade dos fatos.
Análise
25.	Essas questões já foram analisadas nos itens precedentes, de onde se concluiu pelo não acolhimento das alegações de defesa apresentadas.
26.	Por fim, cabe acrescentar que existiram outras transações irregularidades além destas que o Sr. Adriano não apresenta alegações, conforme as seguintes (peça 1, p. 22) :
05 ocorrências em que os processos se referem a operações de Crédito Aporte Caixa;
03 ocorrências em que os processos se referem a operações envolvendo imóveis adjudicados da Caixa;
04 ocorrências em que os processos se referem a contratações de operações com parentes do empregado Adriano Braz de Oliveira com a utilização de renda informal.
26.1.	No mais, há fortes indicativos de que o Sr. Adriano tinha relação estreita com a empresa, conforme consta do subitem 7.4.3 do Relatório Conclusivo da Comissão Apuradora de Processo Disciplinar e Civil (Peça 1, p. 19-35) , em que consta que "consultamos o SIUNI - Sistema de Informações Unificadas, opções: "Consulta Movimentos de Saques em ATM's" - "Consulta Log do Movimento de Saques/Dep" e solicitamos cópias de gravações dos CFTV - Circuito Fechado de Televisão, das Agências Francisco Derosso e Praça do Carmo, dos últimos saques realizados na conta 3322.003.00000584-7 (cujas gravações ainda estavam preservadas) , fls. 57, onde constatamos que todas as movimentações foram realizadas pelo empregado Adriano Braz de Oliveira" (apresenta quadro das transações à peça 1, p. 26-27.
26.2.	No subitem 7.4.3.1 são descritos diversos saques efetuados pelo Sr. Adriano e depósitos dos valores em contas de parentes seus.
26.3.	No subitem 7.4.3.3 consta declaração do defendente que Marcos Aurélio Corbani permitiu que o mesmo ficasse de posse do cartão de débito da conta da empresa e realizasse as movimentações necessárias.
27.	Dessa forma, devem ser acolhidas, parcialmente, as alegações de defesa apresentadas, entretanto, o débito imputado inicialmente deve ser deduzido do valor de R$ 35.394,63, conforme consta da análise feita no subitem 21.2 desta instrução.
ALEGAÇÕES DA CORRESPONDENTE CAIXA AQUI NEGOCIAL M.A. CORBANI ASSESSORIA E CONSULTORIA, (peças 28 a 32) 
28.	De início, faz breve histórico enquanto teve seu contrato de correspondente vigente com a Caixa.
28.1.	Alega que a Empresa M.A. Corbani recebeu somente valores estabelecidos nos contratos de Prestação de Serviços. E que não houve nenhuma participação da Empresa ou de seu representante legal, em qualquer irregularidade que houvesse gerado remuneração indevida à empresa.
28.2.	Conclui que "a empresa M.A. Corbani em nenhum momento foi informada sobre possíveis irregularidades na operacionalização de seus contratos de financiamento habitacionais. Houve somente a rescisão do contrato unilateralmente sem um motivo plausível".
28.3.	"Todos os valores recebidos por contratos de financiamentos habitacionais intermediados por este Correspondente estavam previstos no Contrato de Prestação de Serviço assinado entre a CEF e a Empresa M.A. Corbani".
28.4.	"Decorrido o Inquérito Policial e manifestação do MPF, não houve o indiciamento da Empresa M.A. Corbani em supostas irregularidades ocorridas na operacionalização de contratos habitacionais decorrente do Contrato de Prestação de Serviço de Correspondente Caixa Aqui".
28.5.	"Desta forma, eu Marcos Aurélio Corbani representante da Empresa M A Corbani Assessoria e Consultoria requer a exclusão desta empresa, da responsabilidade pelo débito requerido através do Processo TC Processo 005.185/2018-1".
Análise
29.	Praticamente não trouxe alegações de mérito, limitando-se a afirmar não houve nenhuma participação da Empresa ou de seu representante legal, em qualquer irregularidade que houvesse gerado remuneração indevida à empresa e que foi excluído de indiciamento em inquérito policial.
29.1.	A decisão em inquérito policial não afeta a decisão do TCU em razão do princípio da independência das instâncias, segundo o qual os trabalhos desenvolvidos em várias instâncias sobre o mesmo fato correm de forma independente, o que pode desencadear condenações simultâneas nas esferas cível, criminal e administrativa (Acórdão 3125/2013-TCU-Plenário, Relator Raimundo Carreiro.
29.2.	Quanto ao envolvimento da empresa nas irregularidades, há fortes indicativos de que teve participação, conforme apontado no Relatório Conclusivo da Comissão Apuradora de Processo Disciplinar e Civil (Peça 1, p. 19-35) .
29.3.	No subitem 7.4.2 do Relatório (peça 1, p. 26) consta que "analisando os relatórios da Automação Bancária - Relatório Transações Estornadas/Autorizadas, observamos a existência de transferências de valores da conta 3322.003.00000584-7, em nome da empresa M.A. Corbani Assessoria e Consultoria, para contas em nome de Norton Luiz Veiga, de Magali Hesser e de Adriano Braz de Oliveira, todas realizadas pelo próprio empregado Adriano".
29.4.	No subitem 7.4.3 consta que "consultamos o SIUNI - Sistema de Informações Unificadas, opções: "Consulta Movimentos de Saques em ATM's" - "Consulta Log do Movimento de Saques/Dep" e solicitamos cópias de gravações dos CFTV - Circuito Fechado de Televisão, das Agências Francisco Derosso e Praça do Carmo, dos últimos saques realizados na conta 3322.003.00000584-7 (cujas gravações ainda estavam preservadas) , fls. 57, onde constatamos que todas as movimentações foram realizadas pelo empregado Adriano Braz de Oliveira" (apresenta quadro das transações à peça 1, p. 26-27) .
29.5.	No subitem 7.4.3.1 são descritos diversos saques efetuados pelo Sr. Adriano e depósitos dos valores em contas de parentes seus.
29.6.	No subitem 7.4.3.3 consta declaração do Sr. Adriano que Marcos Aurélio Corbani permitiu que o mesmo ficasse de posse do cartão de débito da conta daempresa e realizasse as movimentações necessárias.
29.7.	Portanto, resta demonstrada a estreita relação que havia entre o Sr. Adriano Braz de Oliveira e o Correspondente Bancário e que ao que tudo indica, a empresa tinha conhecimento e participação nas irregularidades. Ademais, não se deve olvidar que foi a empresa quem recebeu os valores das transações efetuadas nas suas ações como correspondente bancário.
29.8.	Dessa forma, não devem ser acolhidas as alegações apresentadas, entretanto, o débito imputado na citação deve ser deduzido do valor de R$ 35.394,63, conforme consta da análise feita no subitem 20.2 desta instrução.
CONCLUSÃO
30.	Diante do relatado nos tópicos precedentes, devem ser acolhidas, parcialmente, as alegações de defesa apresentadas pelo Sr. Adriano Braz de Oliveira (CPF XXX.609.139-XX) , ex-empregado da Caixa Econômica Federal, e rejeitadas as da empresa M.A. Corbani Assessoria e Consultoria (CNPJ 12.941.261/ 0001-95) , devendo suas contas serem julgadas irregulares e com aplicação da multa do art. 57 da Lei 8.443/1992.
31.	Registre-se que inexistem nos autos elementos que permitam concluir pela ocorrência de boa-fé ou de outros excludentes de culpabilidade na conduta do Sr. Adriano Braz de Oliveira, de modo que já se pode julgar as suas contas. Ademais, a multa proposta deve ter sua gradação definida pela gravidade das irregularidades verificadas nos autos.
32.	Observa-se que o débito imputado na citação quando deduzido de R$ 35.394,63 (subitem 21.2) , resulta em R$ 72.890,37, o qual ao ser atualizado na data de 1/1/2017 resulta em R$ 96.638,05, inferior, portanto, ao valor de R$ 100.000,00 estipulado pelos arts. 6º, inciso I, e 19 da IN/TCU 71/2012. Entretanto, o Tribunal entende que a baixa materialidade do débito, por si só, pode não constituir motivo para o arquivamento de tomada de contas especial com fundamento no princípio da economia processual se já foram praticados todos os atos necessários ao julgamento e atendidos os pressupostos para a constituição e desenvolvimento regular do processo. Sendo assim, após a citação do responsável, a tomada de contas especial não deve ser arquivada na hipótese de o valor apurado do débito ser inferior ao limite estabelecido para a instauração do processo. Nesse sentido são os Acórdão 11242/2015-TCU-Segunda Câmara e 3482/2018-TCU-2ª Câmara, dentre outros.
16.	Em função do exame realizado, houve a conclusão pela irregularidade das contas dos responsáveis, com a condenação solidária ao pagamento da quantia de R$ 	72.890,37, data base em 22/1/2013, com a imposição da multa prevista no art. 57 da Lei 8.443/92.
17.	Por seu turno, o Ministério Público especializado (peça 39) ponderou pela ausência de elementos fundamentais ao contorno do caso, pugnando pela necessidade diligência junto à CEF, lastreando seu entendimento nas seguintes razões:
	a) a proposta formulada de redução do débito foi fundada exclusivamente em documentos trazidos pelo ex-empregado, havendo a necessidade de confirmação com a documentação utilizada pela comissão para fins de apuração do débito, que não se encontra presente nos autos;
	b) das 127 operações inquinadas, geradoras do débito atribuído de forma solidária à empresa M.A. Corbani Assessoria e Consultoria, há 30 casos onde figura correspondente distinto da mencionada empresa e outros 52 sem a indicação do correspondente bancário. Assim, propõe diligência objetivando angariar a documentação correspondente aos contratos, ou informação acerca do valor das respectivas remunerações, com o fito de sanear a incerteza quanto à imputação dos valores decorrentes desses processos à empresa M.A. Corbani.
18.	Autorizada a diligência pelo relator (peça 40) na forma acima proposta, foi a medida saneadora efetivada (peças 41-42) , tendo a CEF trazido tempestivamente os elementos demandados (peças 43-57) , os quais são analisados na seção "Exame Técnico".
ANÁLISE DOS PRESSUPOSTOS DE PROCEDIBILIDADE DA IN/TCU 71/2012
Apreciação do Prejuízo ao Contraditório e Ampla Defesa
19.			Verifica-se que não houve o transcurso de mais de dez anos desde o fato gerador sem que tenha havido a notificação do responsável pela autoridade administrativa federal competente (art. 6º, inciso II, c/c art. 19 da IN/TCU 71/2012, modificada pela IN/TCU 76/2016) , uma vez que os valores cobrados datam de 22/1/2013 (peça 2, p. 46-48) , decorrentes de eventos pretéritos, e o Sr. Adriano Braz de Oliveira foi cientificado das irregularidades pela autoridade administrativa competente, na data de 16/5/2013, conforme notificação para regularização de débito (peça 2, p. 50) . Não houve a notificação da empresa M.A. Corbani Assessoria e Consultoria pela CEF, não havendo, entretanto, prejuízos ao exercício da defesa por parte do correspondente bancário.
Valor de Constituição da TCE 	
20.	Verifica-se que o valor atualizado do débito apurado (sem juros) em 1/1/2017 é superior a R$ 100.000,00, na forma estabelecida conforme os arts. 6º, inciso I, e 19 da IN/TCU 71/2012, modificada pela IN/TCU 76/2016.
OUTROS DÉBITOS NOS SISTEMAS DO TCU COM O MESMO RESPONSÁVEL
21.	Informa-se que não localizamos outro processo em curso neste Tribunal onde o Sr. Adriano Braz de Oliveira ou a empresa M.A. Corbani Assessoria e Consultoria figurem como responsável.
22.	A tomada de contas especial está, assim, devidamente constituída e em condição de ser instruída. 
EXAME TÉCNICO
23. 	A partir desse ponto, examinam-se os elementos trazidos pela Caixa Econômica Federal (peças 43-57) em atendimento à diligência determinada pelo Relator, almejando o saneamento das dúvidas suscitadas pelo representante do Parquet.
24.	Uma das demandas sob foco é afeta à incerteza quanto a responsabilidade do correspondente da Caixa M.A. Corbani de parcela do débito presente nos autos. 
24.1	Acerca da dúvida, ponderou o Ministério Público, referindo-se a 30 ocorrências em que os processos foram encaminhados por correspondente distinto e a outros 52 encaminhados sem a identificação do respectivo correspondente, que:
com base apenas na leitura da descrição apresentada é possível afirmar que não se tratam de débitos sob a responsabilidade da M.A. Corbani Assessoria e Consultoria, sendo inviável, a partir dessa informação, atribui-lhe tal parcela do dano. Considerando que não consta dos autos o valor correspondente a tais ocorrências, cabe também diligenciar à CEF para que encaminhe a documentação correspondente aos contratos ou informe o valor das respectivas remunerações.
 24.2	Sobre a questão, a Caixa trouxe em atendimento à diligência uma denominada "Planilha de ocorrências - CCAN M.A. Corbani Assessoria e Consultoria" (peça 45) , discriminando os contratos e a remuneração auferida pelo dito correspondente em cada um deles, no montante de R$ 108.285,00.
24.3	Os valores das remunerações apontadas na aludida planilha guardam perfeita identidade com os relacionados na listagem dos valores estornados das remunerações pagas ao correspondente M.A. Corbani Assessoria e Consultoria e lançadas em conta de "apuração de responsabilidade" (peça 2, p. 4-32) , também no montante de R$ R$ 108.285,00.
24.4	Ademais, tem-se que a descrição da metodologia utilizada para a apuração dos valores aqui tratados, constante do relatório conclusivo dos apuradores (peça 1, p. 21-25, item 7.3) , não dá margem a dúvidas quanto ao destinatário das remunerações inquinadas, ao afirmar que os pagamentos realizados a empresa M.A. Corbani ocorreram em razão de registros indevidos dos 127 contratos nos sistemas da Caixa:
Com a utilização do SIFOB - Sistema de Formação de Bases do SIACI, mês base SET 2012, selecionamos para análise, as contratações vinculadas ao Correspondente Bancário 36787-7 - M A Corbani Assessoria e Consultoria, desde a data de seu cadastramento na Caixa (04/02/2011) , resultando em 217 processos.
Do total de processos selecionados, constatamos que em 127 ocorreu o registro inadequado do referido CCAN no sistema CIWEB (SIACI em ambiente WEB) ou no SIOPI (Sistema de Operações Imobiliárias) , consolidados na planilha apensa às fls. 93 a 96: (...) 
Salientamos que as 127 ocorrências apresentadas anteriormente não eram passíveis de remuneração ao CCAN e que só ocorreram em função de registros indevidos, no CIWEB ou SIOPI, efetuados pelo empregado Adriano Braz de Oliveira, fato que resultou em créditos no total de R$ 108.285,00.
24.5	Tem-se, dessa forma, elucidada a dúvida alvitrada, pois presente nos autos elementos que permitem concluir que a integralidade do débito sob exame foi pago a título de remuneração ao correspondente bancário M.A. Corbani Assessoria e Consultoria.
25.	A outra questão suscitada nos autos diz respeito à aptidão da documentação balizadora da proposta de redução do débito no montante de R$ 35.394,63. Nesse sentido, a Caixa trouxe aos autos, além da já mencionada planilha de ocorrências (peça 45) , cópias de todos os 127 contratos questionados (peças 46-57) . Passa-se ao exame da questão.
26.	A teor da proposta constante da instrução anterior (itens 20 e 21, transcritos no item 15 acima) , o aludido valor de R$ 35.394,63 deveria ser abatido do débito inicialmente apurado em razão de informações presentes no recurso administrativo (peça 1, p. 74-76, e peça 23) , onde o responsável pugna pela improcedência do débito a ele atribuído em razão dos fundamentos listados a seguir.
	Fundamento alegado no recurso administrativo do responsável (peça 1, p. 74-76) 
	Contratos informados
	Remuneração paga ao CCAN M.A. Corbani

	a) "Processos em que a renda apresentada é comprovada (formal) e segundo a análise de quem instaurou este processo foram consideradas como sendo não comprovada (informal) " - informa 12 contratos.
	155551117714
855551122185
855551276705
855551360602
855551469499
155551678906
155551868542
855552084297
155552086303
144440050234
844440138653
844440157602
	R$ 11.463,34

	b) "Processos de Crédito Aporte Caixa em que não foi remunerado o correspondente." - informa 5 contratos.
	155551216150
155551327333
155552071005
155552102818
155552106400
	R$ 3.013,60

	c) "Processo que eu não operacionalizei." - informa 1 contrato.
	855552228564
	R$ 511,80

	d) "Processos com valores já estornados" - informa 1 contrato.
	855552189427
	R$ 490,20

	e) "Contrato que nunca foi remunerado ao correspondente." - informa 1 contrato.
	155551700402
	R$ 1.256,00

	f) "Contrato em que o correspondente foi remunerado em R$ 15,00 (valor total da remuneração que constou R$ 2.000,00) ." - informa 1 contrato.
	155550974865
	R$ 1.985,00

	g) "Contratos com renda comprovada (formal) que foram encaminhados por despachantes vinculados ao Correspondente M A Corbani, e que faltaram oposição dos carimbos pelo correspondente." - informa 16 contratos.
	855552079006
144440083185
855551114646
855551303782
855551303865
855551307766
155551317531
155551466419
855551472236
155551473378
155551503631
855551708529
855551779701
855551776860
155551809959
155551811171
855551829256
855551980109
855552126624
155552131057
844440089490
844440105222
844440105354
	R$ 16.674,69

		TOTAL
	R$ 35.394,63

27.	A primeira parcela contestada pelo responsável, no valor de R$ 11.463,34, decorre de 12 contratos de financiamento, onde sustenta que houve a comprovação de renda formal, sendo devida, pois a remuneração ao CCAN.
27.1	Consoante as apurações (peça 21, item 7.2) a autorização dada pela Caixa ao correspondente M.A. Corbani para prestar serviços de crédito imobiliário no "modelo diferenciado" não lhe permitia efetuar transações onde os contratantes apresentassem renda informal: "A Unidade cadastrada para comercializar o Crédito Imobiliário no Modelo Diferenciado é proibida de efetuar contratações para clientes com renda informal".
27.2	Não localizamos nos autos a exata definição do que seja "renda formal" ou "renda informal", havendo, entretanto, a definição do que seja "renda declarada" e "renda não declarada" (peça 1, p. 40) , termos que são, inclusive, os que constam dos formulários da Caixa:
CR 016 122 - AVALIAÇÃO DE RISCO DE TOMADOR DE CRÉDITO PESSOA FÍSICA
2.2.16 Renda Comprovada - São os rendimentos recebidos por determinada pessoa, em geral de forma periódica, como remuneração do trabalho pelo exercício de atividade regulamentada e/ou organizada juridicamente, aluguéis ou juros de investimentos. Para comprovação são apresentados documentos que demonstrem a percepção de rendimentos de acordo com o tipo de atividade desempenhada.
2.2.17 Renda Não Comprovada (GRUPO I) - Obtida pelo exercício de atividade de produção, prestação de serviços ou comércio, geralmente exercida por trabalhadores independentes, utilizando somente seu material e força de trabalho, em que há baixo volume de renda devido ao pequeno valor dos bens produzidos ou serviços prestados, sendo que cerca de 70% recebem menos de dois salários mínimos. São exemplos de atividades pertencentes ao Grupo I: manicure, costureira, encanador, pedreiro, barbeiro, doceira, salgadeira, lavador de carro.
2.2.18 Renda Não Comprovada (GRUPO II) - Atividade desempenhada por profissional especializado em determinada área de conhecimento. Em geral, o exercício da atividade requer certificação de escolaridade superior ou técnica. São profissionais liberais que, em geral, prestam serviços ou produzem bens que, via de regra, possuem alto valor monetário e havendo grande volume de renda devido ao alto valor dos serviços prestados. São exemplos de atividades: arquiteto, decorador, analista de sistemas, professor, engenheiro.
27.3	Diante dessas definições, aliada à identidade estabelecida pelo próprio responsável em sua defesa, onde informa que o conceito de "renda formal" corresponde ao de "renda comprovada" (peça 1, p. 74) , revisamos os 12 contratos alegados e extraímos as seguintes conclusões sobre as declarações de rendimentos presentes nos contratos informados pelo responsável:
	Contrato
	Remuneração do CCAN (peça 45) 
	Formal (S / N) 
	Localização do comprovante de rendimento
	Rendimento declarado

	155551117714
	R$ 1.680,00
	Sim
	peça 46, p. 6
	Trabalho assalariado comprovado por Declaração IRPF 2011; 

	855551122185
	R$ 576,00
	Não
	peça 46, p. 19
	Trabalho autônomo declarado por Decore¹, onde são informados rendimentos somente em três meses contínuos. 

	855551276705
	R$ 539,98
	Não
	peça 46, p. 35-36
	Renda familiar de trabalho autônomo declarado por Decore¹, onde são informados rendimentos em somente três meses contínuos. Consta ser uma parte a fonte pagadora da outra e esta ser a fonte pagadora daqueloutra.

	855551360602
	R$ 430,88
	Não
	peça 46, p. 69-75
	Trabalho autônomo de pedreiro comprovado por seis Recibos de Pagamento de Autônomo (RPA) , três em meses contínuos e outros três com periodicidade irregular. 

	855551469499
	R$ 330,00
	Sim
	peça 46, p. 93 e 95 
	Renda familiar informada no Relatório de Avaliação da Caixa como sendo originária de trabalho assalariado e de emprego doméstico, mas sem comprovação. Há um documento ilegível.

	155551678906
	R$ 1.592,00
	Não
	peça 46, p. 134-135
	Renda familiar de trabalho autônomo de médico veterinário declarado por tomadores de serviços do casal.

	155551868542
	R$ 2.088,00
	Sim
	peça 46, p. 181-184
	Renda familiar informada no Relatório de Avaliação da Caixa como sendo originária de trabalho assalariado, comprovado por declarações de empregadores de apenas um deles.

	855552084297
	R$ 722,85
	Sim
	peça 49, p. 129-131
	Trabalho assalariado comprovado por extrato FGTS, contra-cheque e declaração do empregador

	155552086303
	R$ 878,40
	Sim
	peça 49, p. 148-149
	Trabalho assalariado comprovado por depósitos salariais em conta-corrente e renda de aluguel comprovada por contrato de locação de imóvel.

	144440050234
	R$ 1.520,00
	Sim
	peça  48, p. 58-59
	Renda familiar composta de pró labore declarado por contador e trabalho autônomo declarado por tomador de serviço.

	844440138653
	R$ 637,20
	Não
	peça  48, p. 88
	Trabalho autônomo declarado por contador.

	844440157602
	R$ 468,03
	Sim
	peça  48, p. 101-105
	Rendimentos comprovado por Declaração IRPF 2012

	T O T A L
	R$ 11.463,34
			
¹Decore - Declaração Comprobatória de Percepção de Rendimentos emitido por contador habilitado
27.4	Evidencia-se do quadro supra que não se confirmam cinco dos contratos informados pelo responsável em suas alegações, como sendo passíveis de remuneração ao correspondente ante a presença de rendas formais declaradas. De fato, em relação aos contratos 855551122185, 855551276705, 855551360602, 155551678906 e 844440138653 não se tem a certeza de que as rendas ali informadas estejam abarcadas no conceito de "renda comprovada", equivalente a ser uma "renda formal", conforme declaração do próprio responsável, pois mais condizentes ao conceito de "renda não comprovada" estabelecido no normativo da Caixa. Por conseguinte, são indevidas as correspondentes remunerações no valor total de R$ 3.776,06.
27.5	Assim, diante dos elementos trazidos pela Caixa, pode-se identificar que em sete, dos doze contratos contestados pelo responsável, há uma comprovação de renda por parte dos mutuários que pode ser tida como formal/comprovada, haja vista sua percepção de forma periódica, originária de contrato formal de trabalho, pró-labore, rendas mensais de aluguéis, comprovadas por documentos hábeis a atestar a presença desses mencionados atributos, sendo, portanto, devidas remunerações no valor de R$ 7.687,28. Deve-se, pois, ser abatido esse valor do débito inicialmente informado nos autos.
28.	Somada a parcela de R$ 7.687,28, deve-se também abater do débito o valor de R$ 511,80 (item 26, "c") , em virtude da procedência das alegações prestadas. De fato, não identificamos registro de participação do responsável na elaboração do contrato 855552228564 (peça 55, p. 136-154) .
29.	Por outro lado, mostram-se improcedentes as argüições no sentido de não recebimento, do recebimento a menor, ou mesmo do estorno de remunerações (item 26, "b", "d", "e" e "f") , haja vista a presença de elementos comprobatórios dos valores remuneratórios efetivamente pagos ao CCAN em virtude dos contratos ali indicados (peça 45 e peça 2, p. 4-32) , como já mencionado antes (item 24) .
30.	Como último ponto (item 26, "g") , examinamos os contratos indicados pelo responsável e também todos os demais listados pela Caixa que foram remunerados ao correspondente sem a indicação de que tenha processado os mesmos. Não logramos identificar nos ditos contratos (peças 47, p. 19-37 e p. 171-220, 51, 54, 56 e 55, p. 1-32) nenhuma evidência que permita concluir que foram os mesmos processados pelo CCAN M.A. Corbani. Assim, a alegação do responsável, desprovida de elemento hábil a caracterizar o eventual vínculo existente entre despachantes e o CCAN (terceirização da terceirização) não possui o condão de afastar o respectivo débito.
31.	Conclui-se, assim, em relação a essa questão, que estão presentes nos autos elementos que permitem descaracterizar parcela do débito inicialmente indicado, no valor de R$ 8.199,08 (=R$ 7.687,28 + R$ 511,80) .
32.	Diante do panorama presente nos autos, de onde se destaca a presença de robustas evidências do relacionamento existente entre o ex-empregado da Caixa e o correspondente M.A. Corbani (peça 1, p. 25-27, item 7.4) , corroborados pela posse do cartão e movimentação da conta corrente do mencionado correspondente, tendo sacado dinheiros e transferido valores dessa conta para terceiros e parentes seus (filha) , e também pelas relações de parentesco de sua cônjuge com pessoas delegadas a exercer as atividades do dito correspondente bancário, reafirma-se a manifestação anterior desta unidade técnica (peça 36-38) por ocasião do exame das alegações de defesa prestadas pelos responsáveis, com as ressalvas aqui presentes.
33.	Ainda, ausentes dos autos elementos que permitam reconhecer a boa-fé dos responsáveis, notadamente em relação à conduta dos administradores da pessoa jurídica de direito privado, uma vez que os atos destes obrigam a pessoa jurídica, desde que exercidos nos limites dos poderes definidos no ato constitutivo, a teor do art. 47 da Lei 10.406/2002 (Acórdão 14193/2018-TCU-Primeira Câmara, relator Ministro Weder de Oliveira, 13.232/2016-TCU-2ª Câmara, relator Ministro Raimundo Carreiro, e 1.915/2015-TCU-Plenário, relatora Ministra Ana Arraes) .
34.	 A par dessa situação, sugere-se sejam rejeitadas as alegações de defesa trazidas pelos responsáveis Adriano Braz de Oliveira e M.A. Corbani e suas contas julgadas irregulares, condenando-os em solidariedade ao pagamento do débito presente nos autos, sem prejuízo da aplicação da sanção pecuniária prevista no art. 57 da Lei 8.443/1992. 
Prescrição da Pretensão Punitiva
35.	Ressalta-se que a pretensão punitiva do TCU, conforme Acórdão 1441/2016-TCU-Plenário, relator Ministro Benjamin Zymler, que uniformizou a jurisprudência acerca dessa questão, subordina-se ao prazo geral de prescrição indicado no art. 205 do Código Civil, que é de 10 anos, contado da data de ocorrência da irregularidade sancionada, nos termos do art. 189 do Código Civil, sendo este prazo interrompido pelo ato que ordenar a citação, a audiência ou a oitiva do responsável. No caso presente, não ocorreu a prescrição em questão, uma vez que os valores cobrados datam de 22/1/2013 (peça 2, p. 46-48) e o ato que ordenou a citação dos responsáveis ocorreu em prazo inferior a dez anos, no dia 13/6/2018 (peça 7) .
CONCLUSÃO
36.	A análise promovida na seção "Exame Técnico" permitiu sanear os autos e dissipar as incertezas que motivaram a diligência determinada pelo relator, restando elucidado que:
	a) a integralidade dos valores apontados nas apurações iniciais foram pagos a título de remuneração ao correspondente bancário M.A. Corbani Assessoria e Consultoria; e
	b) estão presentes nos autos elementos que permitem descaracterizar parcela do débito inicialmente indicado, no valor de R$ 8.199,08.
36.1	Também permitiu confirmar pela insuficiência das alegações de defesa apresentadas pelo Sr. Adriano Braz de Oliveira (CPF XXX.609.139-XX) e pela empresa M.A. Corbani Assessoria e Consultoria para afastar as condutas que lhe foram atribuídas, ocasionadoras de dano aos cofres da Caixa Econômica Federal no valor de R$ 100.085,92, resultante do débito inicialmente apurado nos autos, no valor de R$ 108.285,00, reduzido da quantia de R$ 8.199,08, descaracterizados no curso da presente TCE.
36.2	Verificou-se também que não houve a prescrição da pretensão punitiva, conforme análise já realizada.
36.3	Tendo em vista que não constam dos autos elementos que permitam reconhecer a boa-fé dos responsáveis, sugere-se que as suas contas sejam julgadas irregulares, nos termos do art. 202, § 6º, do RI/TCU, com a imputação do débito atualizado monetariamente e acrescido de juros de mora, nos termos do art. 202, §1º do RI/TCU, com a aplicação da multa prevista no art. 57 da Lei 8.443/1992.
PROPOSTA DE ENCAMINHAMENTO
37.	Diante do exposto, submetem-se os autos à consideração superior, propondo:
	a) rejeitar as alegações de defesa apresentadas pelo Sr. Adriano Braz de Oliveira (CPF XXX.609.139-XX) e pela empresa M.A. Corbani Assessoria e Consultoria (CNPJ 12.941.261/0001-95) ;
	b) julgar irregulares, nos termos dos arts. 1º, inciso I, 16, inciso III, alínea "c", da Lei 8.443/1992, c/c os arts. 19 e 23, inciso III, da mesma Lei, e com os arts. 1º, inciso I, 209, incisos II e III, 210 e 214, inciso III, do Regimento Interno/TCU, as contas de Adriano Braz de Oliveira (CPF XXX.609.139-XX) e M.A. Corbani Assessoria e Consultoria (CNPJ 12.941.261/0001-95) , condenando-os, solidariamente, ao pagamento das importâncias a seguir especificadas, atualizadas monetariamente e acrescida dos juros de mora a partir da data discriminada até a data da efetiva quitação do débito, abatendo-se na oportunidade as quantias eventualmente ressarcidas, fixando-lhe o prazo de quinze dias, para que comprove, perante o Tribunal, o recolhimento das referidas quantias aos cofres da Caixa Econômica Federal, nos termos do art. 23, inciso III, alínea "a", da citada lei, c/c o art. 214, inciso III, alínea "a", do Regimento Interno;
	Débito solidário: 
	Data
	Valor (R$) 

	22/01/2013
	100.085,92

	Valor atualizado até 12/9/2020, com juros: R$ 168.242,42
	c) aplicar aos responsáveis Adriano Braz de Oliveira (CPF XXX.609.139-XX) e M.A. Corbani Assessoria e Consultoria (CNPJ 12.941.261/0001-95) , individualmente, a multa prevista no art. 57, da Lei 8.443/1992, c/c o art. 267, do RI/TCU, fixando-lhe o prazo de quinze dias, a contar da notificação, para que comprove, perante o Tribunal (art. 214, inciso III, alínea "a", do Regimento Interno do TCU) , o recolhimento da dívida aos cofres do Tesouro Nacional, atualizada monetariamente desde a data do acórdão que vier a ser proferido por este Tribunal até a do efetivo recolhimento, se paga após o vencimento, na forma da legislação em vigor;
	d) autorizar, desde logo, a cobrança judicial das dívidas, caso não atendida a notificação, na forma do disposto no art. 28, inciso II, da Lei 8.443/1992;
	e) autorizar também, desde logo, se requerido, com fundamento no art. 26, inciso I, da Lei 8.443/1992, c/c o art. 217, §§ 1º e 2º, do Regimento Interno, o parcelamento das dívidas em até 36 parcelas, incidindo, sobre cada parcela, corrigida monetariamente, os correspondentes acréscimos legais, fixando-lhe o prazo de quinze dias, a contar do recebimento da notificação, para comprovar, perante o Tribunal, o recolhimento da primeira parcela, e de trinta dias, a contar da parcela anterior, para comprovar o recolhimento das demais parcelas, devendo incidir, sobre cada valor mensal, atualizado monetariamente, os juros de mora devidos, no caso do débito, na forma prevista na legislação em vigor, alertando o responsável de que a falta de comprovação do recolhimento de qualquer parcela importará o vencimento antecipado do saldo devedor, nos termos do § 2º do art. 217 do Regimento Interno deste Tribunal;
	f) enviar cópia do Acórdão a ser prolatado à Procuradoria da República no Estado do Paraná, nos termos do § 3º do art. 16 da Lei 8.443/1992, c/c o § 7º do art. 209 do Regimento Interno do TCU, para adoção das medidas cabíveis, informando-lhe que a presente deliberação, acompanhada do Relatório e do Voto que a fundamenta, está disponível para a consulta no endereço www.tcu.gov.br/acordaos.; e
	g) enviar cópia do Acórdão que vier a ser proferido à Caixa Econômica Federal e aos responsáveis, para ciência, informando-lhes que a presente deliberação, acompanhada do Relatório e do Voto que a fundamenta, está disponível para a consulta no endereço www.tcu.gov.br/acordaos.
2.	Em parecer (peça 62) , o representante do Ministério Público junto ao Tribunal manifestou seu acolhimento em relação à proposta acima, nos seguintes termos:
Trata-se de tomada de contas especial instaurada pela Caixa Econômica Federal (CEF) em razão de irregularidades na operacionalização e remuneração de contratos habitacionais em favor do Correspondente Caixa Aqui Negocial (CCAN) M.A. Corbani Assessoria e Consultoria, sob a responsabilidade do empregado Adriano Braz de Oliveira.
Esta Corte promoveu a citação do Sr. Adriano Braz de Oliveira e da empresa M.A. Corbani Assessoria e Consultoria (peças 10-13) . As defesas foram juntadas às peças 15-32.
Após análise das alegações de defesa, bem como dos demais elementos constantes dos autos, a Secretaria de Controle Externo de Tomada de Contas Especial (Secex-TCE) propôs, à peça 36, acolher parcialmente as alegações de defesa e julgar irregulares as contas do Sr. Adriano Braz de Oliveira e da M.A. Corbani Assessoria e Consultoria, condenando-os ao ressarcimento de débito no valor histórico de R$ 72.890,37 e aplicando-lhes a multa prevista no art. 57 da Lei 8.443/1992.
Em minha primeira manifestação (peça 39) , propus a adoção de medidas saneadoras no sentido de obter, junto à CEF, a documentação utilizada pela entidade para apuração do débito. A proposta foi acolhida por Vossa Excelência conforme despacho de peça 40.
Após a realização de diligência, a unidade instrutiva mantém sua proposta de julgar irregulares as contas do Sr. Adriano Braz de Oliveira e da M.A. Corbani Assessoria e Consultoria, imputando-lhes débito no valor histórico de R$ 100.085,92 e aplicando-lhes a multa prevista no art. 57 da Lei 8.443/1992 (peças 59-61) .
De minha parte, ponho-me de acordo com a proposta formulada, sem prejuízo de sugerir ajustes no valor do débito.
Ratifico meu parecer anterior no sentido de que não merecem prosperar os questionamentos do Sr. Adriano Braz de Oliveira quanto à relação contratual entre a M.A. Corbani Assessoria e Consultoria e a CEF ou suas alegações de que a CEF teria utilizado normas não vigentes à época dos fatos para responsabilizá-lo.
Reafirmo, ainda, minha convicção de que os elementos contidos nos autos evidenciam que o ex-empregado da CEF possuía estreitos vínculos com beneficiários de financiamentos imobiliários, bem assim com a M.A. Corbani Assessoria e Consultoria. Não é demais lembrar que a CEF identificou movimentações da conta bancária da empresa feitas pelo defendente.
Diante disso, passo à análise dos pontos que suscitaram a proposta de saneamento dos autos.
O débito ora em análise decorreu da remuneração por 127 operações que não preenchiam os requisitos determinados pela CEF, distribuídas da seguinte maneira:
33 ocorrências em que os processos foram encaminhados pelo CCAN M.A. Corbani Assessoria e Consultoria e que os mutuários possuem renda informal;
30 ocorrências em que os processos foram encaminhados por outro CCAN, dos quais 26 mutuários possuem renda informal; 
52 ocorrências em que os processos não possuem identificação de nenhum CCAN, dos quais 34 mutuários possuem renda informal; 
5 ocorrências em que os processos se referem a operações de Crédito Aporte Caixa; 
3 ocorrências em que os processos se referem a operações envolvendo imóveis adjudicados da Caixa; 
4 ocorrências em que os processos se referem a contratações de operações com parentes do empregado Adriano Braz de Oliveira com a utilização de renda informal.
Relativamente aos processos nos quais os mutuários possuíam renda informal (item "a") , a Secex-TCE revisou, a partir dos documentos obtidos junto à CEF, doze contratos contestados pelo responsável e identificou sete que poderiam ser considerados como "renda formal" ou "renda comprovada", o que sanaria a irregularidade. Isso representaria a redução do débito em R$ 7.687,28.
A unidade especializada identificou ainda um contrato no qual não foi possível comprovar a efetiva participação do Sr. Adriano Braz de Oliveira, motivo pelo qual sugere que o valor da remuneração a ele referente - R$ 511,80 - seja abatido da dívida apurada nestes autos.
Quanto a esses dois ajustes, anuo à proposta da unidade técnica.
No que tange às ocorrências indicadas nas letras "b" e "c" do item 10 retro - processos encaminhados por CCAN distinto ou sem indicação do correspondente bancário - considero haver elementos nos autos suficientes para se concluir que, de fato, a  M.A. Corbani Assessoria e Consultoria recebeu comissões por contratos não intermediados por ela.
Na lista que consta da peça 20 (p. 98-101) , a CEF relaciona os contratos que teriam gerado remuneração indevida à M.A. Corbani Assessoria e Consultoria. As ocorrências classificadas com "2" e "3" referem-se justamente a contratos que teriam sido encaminhados por outro CCAN ou sem identificação de qualquer CCAN, mas registrados nos sistemas da CEF como sendo da M.A. Corbani Assessoria e Consultoria.
Embora não constem dos autos os extratos da conta bancária da M.A. Corbani Assessoria e Consultoria, evidenciando os depósitos correspondentes às remunerações pelos contratos questionados, entendo que o documento de peça 21, juntado pelo Sr. Adriano, supre essa falta. Trata-se de documento enviado pela CEF à 6ª Vara Federal de Curitiba - PR no âmbito da Ação de Cobrança 5030150-22.2013.4.04.7000 para comprovar os pagamentos efetuados ao correspondente bancário (peças 15, p. 5; e 21) .
Cotejando, por amostragem, os dados constantes da lista de peça 20 (contratos com pagamentos irregulares) com aqueles da peça 21 (pagamentos efetuados à M.A. Corbani) , é possível verificar a correspondência de valores, datas e mutuários, corroborando a existência da irregularidade. O quadro seguinte traz alguns exemplos da compatibilidade das informações:
Quadro 1 -  Listagem de remuneração indevida x Documento comprobatório dos pagamentos
	Listagem de contratos que geraram remuneração indevida (peça 20) 
	Documento comprobatório dos pagamentos efetuados à M.A. Corbani (peça 21) 

	Data
	Mutuário (nome/CPF) 
	Valor comissão
	Evidência
	Data
	CPF do mutuário
	Valor pago
	Evidência

	18/4/2011
	Igor XXX.928.879-XX
	1.680,00
	p. 98
	18/4/2011
	XXX.928.879-XX
	1.680,00
	p. 2

	Data
	Mutuário (nome/CPF) 
	Valor comissão
	Evidência
	Data
	CPF do mutuário
	Valor pago
	Evidência

	20/4/2011
	Eloise
XXX.214.419-XX
	576,00
	p. 98
	20/4/2011
	XXX.214.419-XX
	576,00
	p. 2

	17/6/2011
	Anderson
XXX.945.569-XX
	539,97
	p. 98
	17/6/2011
	XXX.945.569-XX
	539,97
	p. 4

	10/3/2011
	Gustavo
XXX.954.879-XX
	1.476,97
	p. 98
	11/3/2011
	XXX.954.879-XX
	1.476,97
	p. 1

	26/10/2011
	Luis Gustavo
XXX.326.629-XX
	1.324,17
	p. 99
	26/10/2011
	XXX.326.629-XX
	1.324,17
	p. 12

	25/4/2011
	Daniele
XXX.249.519-XX
	736,00
	p. 99
	25/4/2011
	XXX.249.519-XX
	736,00
	p. 2-3

	22/12/2011
	Claudimiro
XXX.660.069-XX
	543,08
	p. 99
	22/12/2011
	XXX.660.069-XX
	543,08
	p. 19

	22/3/2012
	Amarildo
XXX.151.049-XX
	492,00
	p. 99
	22/3/2012
	XXX.151.049-XX
	492,00
	p. 30

	18/3/2011
	Gevelis
XXX.659.279-XX
	980,00
	p. 99
	21/3/2011
	XXX.659.279-XX
	980,00
	p. 2

	8/7/2011
	Fernanda
XXX.711.489-XX
	1.620,00
	p. 99
	8/7/2011
	XXX.711.489-XX
	1.620,00
	p. 6

	31/1/2012
	Odinilson
XXX.708.436-XX
	1.144,00
	p. 100
	31/1/2012
	XXX.708.436-XX
	1.144,00
	p. 25

	10/5/2012
	Gilberto
XXX.228.269-XX
	2.635,20
	p. 100
	11/5/2012
	XXX.228.269-XX
	2.635,20
	p. 37

Fonte: peças 20, p. 98-101; e 21
Não obstante, não encontrei, no documento comprobatório de pagamentos (peça 21) , o registro de alguns pagamentos questionados pelo Sr. Adriano Braz de Oliveira. Trata-se dos cinco contratos listados no item "b" da tabela que consta do parágrafo 26 da instrução de mérito (peça 59) . Entendo não haver nos autos, portanto, efetiva comprovação de que os valores de comissão relativos a esses contratos foram, de fato, pagos à M.A. Corbani. Assim, para que o débito não supere o real valor devido, conforme prescreve o art. 210, parágrafo 1º, inciso II do Regimento Interno do TCU, penso que o valor correspondente a esses contratos também deve ser excluído (R$ 3.013,60) .
De maneira análoga, considero que deve ser acolhido o argumento relativo ao contrato 155550974865, item "f" da tabela que consta do parágrafo 26 da instrução de mérito (peça 59) , com redução de R$ 1.985,00 no valor do débito. O valor que consta do documento comprobatório de pagamento (peça 21, p. 1) indica remuneração de R$ 15,00 por esse contrato, e não de R$ 2.000,00, conforme constou na listagem de peça 20, p. 98.
Além do Sr. Adriano Braz de Oliveira, cabe a responsabilização solidária da empresa M.A. Corbani, uma vez que ela foi a beneficiária dos pagamentos indevidos.
Diante do exposto, este membro do Ministério Público de Contas manifesta-se de acordo com o encaminhamento sugerido pela Secex-TCE, no sentido de julgar irregulares as contas do Sr. Adriano Braz de Oliveira e da M.A. Corbani Assessoria e Consultoria, condenando-os ao ressarcimento ao erário - com os ajustes no valor do débito sugeridos nos parágrafos 18 e 19 - e aplicando-lhes a multa prevista no art. 57 da Lei 8.443/1992.
É o Relatório.

Marco Aurélio Corbani (não advogado).

Procurador Sérgio Ricardo Costa Caribé.

TOMADA DE CONTAS ESPECIAL. IRREGULARIDADES NA OPERACIONALIZAÇÃO E REMUNERAÇÃO DE CONTRATOS IMOBILIÁRIOS REALIZADOS POR MEIO DE CORRESPONDENTE BANCÁRIO. ALEGAÇÕES DE DEFESA. REJEIÇÃO. DESCARACTERIZAÇÃO DE PARTE DO DÉBITO. INDÍCIOS DE RELAÇÃO ENTRE EX-EMPREGADO E O CORRESPONDENTE BANCÁRIO. AUSÊNCIA DE ELEMENTOS QUE PERMITAM RECONHECER A BOA-FÉ DOS RESPONSÁVEIS. CONTAS IRREGULARES. CONDENAÇÃO AO RESSARCIMENTO DO DÉBITO. MULTA. AUTORIZAÇÃO DE COBRANÇA JUDICIAL E PARCELAMENTO DA DÍVIDA. ENVIO DE CÓPIAS AOS INTERESSADOS.

TOMADA DE CONTAS ESPECIAL (TCE)

Secretaria de Controle Externo de Tomada de Contas Especial (SecexTCE).

No exame da presente tomada de contas especial, verifico que foi instaurada pela Caixa Econômica Federal, em desfavor de seu ex-empregado, Sr. Adriano Braz de Oliveira, em razão de irregularidades na operacionalização e remuneração de contratos imobiliários realizados por meio do Correspondente CAIXA Aqui Negocial (CCAN) , a empresa M.A. Corbani Assessoria e Consultoria.  Em suma, o feito baseou-se em indícios de que o ex-empregado havia adotado procedimentos em favor do correspondente bancário no recebimento de remunerações indevidas.
2.	O Ministério Público especializado (peça 39) , com vistas a obter uma quantificação do débito mais consistente, sugeriu a realização de diligência junto à Caixa (peça 40-42) , que respondeu de maneira integral e tempestiva à demanda (peças 43-57) .
3.	As alegações de defesa apresentadas pelos responsáveis (peças 15-27 e 28-32) podem ser resumidas nos seguintes pontos:
	a) o normativo utilizado pela Caixa para a imputação de responsabilidade não está correto, pois o que deveria ter sido aplicado ao caso é o Manual Normativo OR 058 037, vigente até 08/02/2011;
	b) a documentação utilizada na responsabilização não é suficiente para comprovar as alegações apresentadas;
	c) as provas apresentadas pela defesa na fase interna não foram acatadas como deviam, tendo a Comissão do PAD se fundamentado precariamente em meras suposições;
	d) não houve nenhuma participação da empresa ou de seu representante legal, em qualquer irregularidade e tal fato foi reconhecido em inquérito policial.
4.	Primeiramente, o exame da resposta à diligência e das alegações de defesa (peças 36-38) revelou que, considerando o início da vigência do contrato em questão (10/02/2011) , o normativo que estava em vigor na época de sua assinatura não era o Manual Normativo OR 058 037, como defende o responsável.
5.	Como se pode concluir dos autos, a responsabilização do responsável se arrimou em densa prova documental e testemunhal (peça 1, pp. 20 e 21) , conforme consignado em um relatório consistente que respeitou a ampla defesa e o contraditório (peça 1, pp. 19-35) . 
6.	Ademais, em respeito ao princípio da independência das instâncias, não procede argumentar que este Tribunal deve se alinhar automaticamente aos motivos da autoridade policial para excluir a empresa e seus representantes legais do indiciamento no inquérito aberto para fins penais. Mormente quando se verifica nos autos que há provas de uma relação estreita entre a empresa e o Sr. Adriano Braz de Oliveira, como demonstram as transferências da conta corrente do correspondente para sua conta pessoal e de outros implicados, por seu intermédio; saques em espécie pela posse de cartão da empresa, além da relação de parentesco de sua esposa com pessoas que exerciam atividades na empresa (peça 1, pp. 19-35) .
7.	No entanto, no que diz respeito ao débito, verifico que há elementos nos autos que autorizam a subtração de parte do montante calculado originalmente, no valor de R$ 8.199,08 (R$ 7.687,28 + R$ 511,80) . Feitas as correções devidas, a planilha de ocorrências enviada pela Caixa (peça 45) corrobora a constatação de que os valores das remunerações indevidas correspondem ao montante estornado e lançado na conta de "apuração de responsabilidade" (peça 2, p. 4-32) . Isto permite inferir que tais valores se referem aos registros indevidos de 127 contratos nos sistemas da Caixa feitos pelo correspondente bancário favorecido pelo Sr. Adriano Braz de Oliveira, o que caracteriza claramente o nexo de causalidade do dano verificado.
8.	Face ao exposto, acolho os pareceres uniformes, tomando as análises apresentadas como parte das presentes razões para decidir, e Voto por que o Tribunal adote o Acórdão que ora submeto à consideração deste Colegiado.
TCU, Sala das Sessões Ministro Luciano Brandão Alves de Souza, em 9 de fevereiro de 2021.
RAIMUNDO CARREIRO 
Relator